臺灣高等法院臺南分院刑事裁定
110年度毒抗字第325號
抗  告  人  蘇品萱



上列抗告人因檢察官聲請觀察勒戒案件，不服臺灣嘉義地方法院
中華民國110年3月30日裁定（110年度毒聲字第171號）提起抗告
，本院裁定如下：
    主  文
原裁定撤銷，發回臺灣嘉義地方法院。
    理  由
一、原裁定意旨略以：
　㈠檢察官聲請意旨認抗告人基於施用第二級毒品甲基安非他命
    之犯意，於民國109年12月1日13時50分採尿前72小時內某時
    ，在不詳地點施用甲基安非他命，經警於上開時間採尿送驗
    ，結果呈安非他命、甲基安非他命陽性反應等事實，訊據抗
    告人否認在案。
　㈡然抗告人採尿送驗結果，安非他命濃度高達8380ng/mL、甲基
    安非他命濃度高達95620ng/mL，有勘察採證同意書、嘉義市
    政府警察局尿液代號與真實姓名對照表、臺灣檢驗科技股份
    有限公司濫用藥物檢驗報告存卷可查，足認其有於109年12
    月1日13時50分採尿前回溯72小時內某時，施用第二級毒品
    甲基安非他命1次。
　㈢抗告人雖提出其於真善渼診所就診之醫療及藥品明細收據為
    證，主張其係因服用安眠藥物才導致尿液呈安非他命、甲基
    安非他命陽性反應。然依上開收據所載藥品名稱有FALLEP、
    MEZAPIN、MESYREL、KINAX，其中FALLEP（服爾眠）主成分
    為FLUNITRAZEPAM（即氟硝西泮），為第三級管制藥品；KIN
    AX（景安寧）主成分為ALPRAZOLAM（阿普唑他），為第四級
    管制藥品，其餘2種藥物並非管制藥品，上開4種藥物均不含
    安非他命或甲基安非他命成分乙節，有衛生福利部食品藥物
    管理署西藥、醫療器材、化妝品許可證查詢網頁資料、真善
    渼診所醫師王家麟於臺灣嘉義地方檢察署110年3月3日嘉檢
    卓黃110毒偵170字第1109005212號函上之手寫回覆內容可證
    ，是抗告人辯稱係因服用安眠藥物導致尿液中呈現安非他命
    、甲基安非他命成分云云，即非事實，並不可採。
　㈣抗告人雖辯稱係男友許偉仁及友人施用毒品，其在旁因而吸
    到甲基安非他命云云，然其尿液所含安非他命、甲基安非他
    命之濃度甚高，業如前述，顯非與其他施用毒品之人同處一
    室，吸入少量甲基安非他命煙霧足以造成；縱其在旁吸到甲
    基安非他命，然其既知悉他人施用毒品，既未要求他人勿吸
    食，或是離開現場或打開門窗通風，反而在旁吸食二手菸霧
    ，顯然其就此方式吸食甲基安非他命亦毫不在乎，更認其有
    施用第二級毒品甲基安非他命之故意。抗告人前揭所辯，為
    事後卸責之詞，不值採信，其施用第二級毒品犯行，應堪認
    定。因抗告人未有因施用毒品送觀察勒戒或強制戒治之前科
    紀錄，是檢察官聲請令抗告人入勒戒處所觀察、勒戒，於法
    並無不合，應予准許等語。
二、抗告意旨略以：抗告人並無施用甲基安非他命，係因長期服
    用安眠藥等二、三級管制藥物及抗痛寧、止痛藥，始造成尿
    液有陽性反應。抗告人配合警方辦案，幫忙尋找男友販毒來
    源，且為家庭唯一經濟支柱，為免家中經濟頓失依靠，請求
    以其他方式代替觀察勒戒，本件無送觀察勒戒之必要，爰聲
    請撤銷原裁定等語。
三、按：
  ㈠毒品危害防制條例對於施用第一、二級毒品者，認其係具有
    「病患性犯人」之特質，採行觀察、勒戒以戒除其身癮之措
    施。犯同條例第10條之罪者，依修正後同條例第20條、第23
    條之規定，「初犯」須經觀察、勒戒，經觀察、勒戒執行完
    畢釋放後，「三年內再犯」者，因其再犯率甚高，原實施之
    觀察、勒戒既已無法收其實效，應依法追訴。至於經觀察、
    勒戒執行完畢釋放後，「三年後再犯」者，仍適用「初犯」
    規定，先經觀察、勒戒之程序。另現行毒品危害防制條例第
    24條規定該法第20條第1項及第23條第2項之程序，於檢察官
    先依刑事訴訟法第253條之1第1項、第253條之2之規定，為
    附命完成戒癮治療之緩起訴處分時，不適用之；前項緩起訴
    處分，經撤銷者，檢察官應依法追訴，而採行「觀察、勒戒
    」與「緩起訴之戒癮治療」並行之雙軌模式。
  ㈡又按「（第24條）第1項所適用之戒癮治療之種類、其實施對
    象、內容、方式與執行之醫療機構及其他應遵行事項之辦法
    及完成戒癮治療之認定標準，由行政院定之」，現行毒品危
    害防制條例第24條第3項亦有明文，而為同條例第20條第1項
    觀察勒戒處分之例外規定。行政院並據此例外規定，訂定「
    毒品戒癮治療實施辦法及完成治療認定標準」，該標準第12
    條並定有視為未完成戒癮治療、得撤銷緩起訴處分之各款事
    由（例如於治療期間，無故未依指定時間接受藥物治療逾七
    日等），然以檢察官業依刑事訴訟法第253條之1第1項、第2
    53條之2第1項第6款之規定，為附命完成戒癮治療之緩起訴
    處分後，始有其適用，此觀未完成戒癮治療所生之法律效果
    為「得撤銷緩起訴處分」甚明；是以檢察官依前揭規定為附
    命完成戒癮治療之緩起訴處分前，倘斟酌個案情形，依毒品
    危害防制條例第20條第1項規定聲請法院裁定令被告入勒戒
    處所觀察、勒戒，屬檢察官之自由裁量權。
  ㈢惟檢察官前開雙軌模式之裁量，亦有一定界限，如裁量踰越
    法所容許範圍或有裁量權濫用情形，其自由裁量行為亦為違
    法；裁量濫用者，於表面形式上雖於授權範圍內行使權限，
    然裁量違反目的而悖於比例原則，仍須受司法審查。
四、經查：
  ㈠抗告人於上開時間經採尿送驗結果呈第二級毒品陽性反應一
    節，有前開尿液檢驗報告附卷可稽。
　㈡抗告人辯稱長期使用安眠藥、抗痛寧、止痛藥等情，雖據檢
    察官函詢及原審職權調取資料，有函文（偵卷最末頁）及衛
    生福利部食品藥物管理署藥品許可證在卷可按（原審卷第13
    至19頁），然此僅針對安眠藥為調查，對於抗告人辯稱其使
    用之抗痛寧、止痛藥等部分，並無查明成分，難認本件調查
    完備。　　
　㈢抗告人於警詢後，檢察官於110年3月2日偵訊後即於110年3月
    19日聲請觀察勒戒，該次檢察官並無訊問有無戒癮治療之必
    要，原審法院於110年3月24日收案後，亦無傳訊被告或請其
    表示意見，即於同年月30日為本件令入勒戒處所觀察勒戒之
    裁定，此有上開卷證資料可按，足見本案迄檢察官於110年3
    月19日聲請觀察勒戒為止，均無調查抗告人是否有戒癮治療
    必要，卻逕聲請將抗告人送觀察勒戒；原審法院於分案後，
    亦無傳喚或進行任何調查，迅於同年月30日裁定令抗告人送
    勒戒處所施以觀察勒戒，有上開裁定及卷證可佐。
  ㈣本院認為，抗告人之抗辯，尚未調查完足，且其前無施用毒
    品前科，有前案紀錄表可按，是否有戒癮治療等替代方案之
    可能性，自有於調查後再予評估認定之必要。然本案分案偵
    查後，檢察官並無調查上情，原審法院於收案後亦迅速結案
    ，無隻字片語說明本案有無戒癮治療之必要？而逕准予觀察
    勒戒，是檢察官之聲請及原裁定准予觀察勒戒，顯有再行審
    酌之處。
  ㈤抗告人辯稱施用毒品採雙軌制，衡以新修正毒品危害防制條
    例之立法意旨亦在讓施用毒品者有多元戒癮機會，是本件檢
    察官及原審法院未採取戒癮治療之替代方案，逕採觀察、勒
    戒，是否須經醫院專業評估，自應進一步說明。
  ㈥綜上所述，原裁定以抗告人確有於前述時地施用第二級毒品
    之犯行，即逕准許檢察官之聲請，命其至勒戒處所觀察、勒
    戒，非無商榷之餘地。抗告人提起本件抗告，為有理由，自
    應由本院將原裁定撤銷，發回原審法院詳加調查，另為妥適
    之裁定。
五、據上論斷，應依刑事訴訟法第413 條前段，裁定如主文。
中　　華　　民　　國　　110 　年　　4 　　月　　28　　日
                  刑事第五庭    審判長法  官  黃國永
                                      法  官  蔡川富
                                      法  官  翁世容
以上正本證明與原本無異。
不得再抗告。
                                      書記官  顏惠華
中　　華　　民　　國　 110　　年　　4 　　月　　 28 　日